【裁判字號】    92,選訴,552
【裁判日期】    920919
【裁判案由】    違反公職人員選舉罷免法
【裁判全文】
臺灣臺北地方法院刑事判決                        九十二年度選訴字第五五二號
    公  訴  人  臺灣臺北地方法院檢察署檢察官
    被      告  辛○○  男  五.
    選      任
    辯  護  人  張家聲律師
    被      告  戊○○
                丁○○
右列被告等因違反選舉罷免法案件，經檢察官提起公訴（九十二年度選偵字第五號、
九十二年度選偵字第六號、九十二年度選偵字第二三號），本院判決如左：
    主  文
辛○○、戊○○、丁○○均無罪。
    理  由
一、公訴意旨略以：辛○○為爭取台北市大安區龍圖里里民之支持，俾順利當選連任
    該里第九屆里長，竟與該里里民戊○○、丁○○等二人，共同基於犯意之聯絡，
    於民國九十一年十一月二日之里長選舉日前，委託不知情之春華運通公司籌辦「
    龍圖里里鄰自強活動」，招待該里有投票權之黃明照等二百餘人前往新竹縣北埔
    鄉、五指山及亞森農場等地旅遊，每位參加僅須繳付新台幣（下同）三百元，不
    足之費用則由戊○○、丁○○二人各出資三萬元及姓名、年籍不詳之某鄰鄰長出
    資二千元墊付，以此貼補旅遊費用不正利益方式，約其參加者之有投票權人於九
    十二年一月四日里長選舉投票日，投票支持辛○○，為投票權之一定行使。
二、按犯罪事實應依證據推定之，無證據不得推定其犯罪事實，又不能證明被告犯罪
    者，應諭知無罪之判決，刑事訴訟法第一百五十四條、第三百零一條第一項分別
    定有明文。又按刑事訴訟法上所謂認定犯罪事實之證據，係指足以認定被告確有
    犯罪行為之積極證據而言，如未能發現相當證據或證據不足以證明，自不得以推
    測或擬制之方法，以為裁判之基礎，最高法院二十九年上字第三一０五號及四十
    年臺上字第八六號分別著有判例；另依最高法院四十年臺上字第八六號、七十六
    年臺上字第四九八六號判例意旨，可知認定犯罪事實，所憑之證據，雖不以直接
    證據為限，間接證據亦包括在內，然無論直接或間接證據，其為訴訟上之證明，
    須於通常一般之人均不致於有所懷疑，而得確信其為真實之程度者，始得據之為
    有罪之認定，倘其證明尚未達到此一程度，而有合理性懷疑之存在時，即無從為
    有罪之認定。
三、次按公職人選舉罷免法第九十條之一第一項投票行賄罪之構成要件乃：一、須對
    有投票權之人為之；二、須有行求、期約或交付賄賂或其它不正利益之行為；三
    、須使有投票權人為一定之行使或不行使投票權。從而，本條必須對選舉「有投
    票權人」，基於行賄之意思，約其為一定之行使或不行使投票權，始得成立該罪
    。而且所謂行求、期約、交付賄賂或其他不正利益，並約定投票權為一定之行使
    或不行使之間，必須賄賂之給付與投票者決意圈選某特定候選人，二者具有相當
    之對價關係，始足當之。至於行為人所為行賄行為與投票權之行使或不行使，是
    否具有對價關係？應視該行賄者有無基於行賄之意思，而行求、期約或交付賄賂
    而定。而行為人是否有行賄之意思？是否具有相當之對價關係？則應就賄賂之種
    類、價額、贈與之時機、對象等客觀因素加以審酌，而非可僅以對於不特定人有
    交付一定價值之財物，即遽認行為人有行賄之意思。
四、本件公訴意旨認被告等涉有違反公職人員選舉罷免法犯行，無非係以：被告辛○○自白稱被告丁○○、戊○○係為避免其落選而提供資金舉辦本次自強活動，被
    告丁○○、戊○○亦供稱係為幫助辛○○順利當選里長而提供資金舉辦本次自強
    活動，而是否構成賄選應從客觀行為手段及其目的性兩方面作觀察，被告辛○○
    既已於九十一年度舉辦了兩次自強活動，實無何迫切需要，非賠本舉辦系爭活動
    不可，是被告雖無明示與投票權人約定，但從被告三人以招待里民為手段，以獲
    取里民好感得以競選連任為目的，並得以與其他二位候選人互有拼頭，使得辛○○之里長有政績，時值里長選舉之敏感時機，等登記後才辦活動，早讓對手將鋒
    頭搶走之情況，被告三人顯有賄選之事實，及估價單二紙、龍圖里里鄰自強活動
    宣傳單一紙、新光人壽保險股份有限公司新光旅行平安險團體投保被保險人名冊
    二件、參加本次自強活動之里民基本資料等，為其所憑之主要論據。訊據被告辛○○固坦承於右揭時地舉辦自強活動僅向里民收取三百元之事實，被告戊○○、
    丁○○固坦承支付三萬元予辛○○贊助上開自強活動之事實，惟渠等三人均堅決
    否認有何公訴人所指犯行，被告辛○○辯稱：其擔任里長期間每年都會舉辦三、
    四次自強活動，且會招待老人、低收入戶，舉辦活動經費不足部分都由里民熱心
    贊助，九十一年三月間被倒會後本來不想辦旅遊，但丁○○、戊○○為了鼓勵其
    不要失志，表示無論其是否決定要參選，都願意出三萬元幫其辦自強活動，至少
    在任期結束前留個政績，因此才會接受渠等贊助舉辦北埔自強活動，事實上辦自
    強活動時根本無向選民行賄之意思等語，被告丁○○、戊○○則辯稱：因為辛○○被倒會沒心情舉辦活動，為了讓辛○○可以服務里民，所以就出資三萬元讓辛○○辦活動，並無賄選之意等語，經查：
    （一）被告辛○○於九十一年十一月二日舉辦里民自強活動前往新竹縣北埔鄉、
          五指山及亞森農場，每位參加者繳付三百元，總計約有二百餘人參加，共
          收取費用約六萬元，然該次自強活動租車費用為五萬五千元，用餐費用為
          六萬三千元，不足繳付之部分則由被告丁○○、戊○○各贊助三萬元支付
          等情，除經被告辛○○、丁○○、戊○○供認屬實外，核與證人即該次自
          強活動之交通、餐飲負責人劉代楨、蔡乙安、林總侕、趙令銘等證述情節
          相符（見九十一年度選他字第九五號卷第九頁至第十五頁），並有估價單
          二紙扣案可佐，是該次自強活動每位支出之費用約為六百多元，而被告蔡
          阿宗僅向里民收取三百元，顯不足以支付該次自強活動支出等情，應堪認
          定。
    （二）然被告辛○○自八十七年當選為龍圖里里長起，每年均會舉辦不只一次之
          里民自強活動，有自強活動宣傳單十紙附卷可參，而八十八年六月五日親
          水之旅、八十九年三月五日五指山義民廟之旅、八十九年五月二十七日苗
          栗香格里拉快樂遊、九十年九月一日新竹陸空軍基地之旅、九十年四月十
          五日至十七日金門之旅、九十年九月二十九日中國城遊樂世界之旅、九十
          一年三月三十日新埔苗栗之旅、九十一年七月二十七日至二十八日白河之
          旅，里民雖需繳納費用，然在宣傳單上均載明「不足之數由里辦公處自行
          籌措支應」或「不足金額由里長辦公室貼補」，足見被告辛○○於擔任龍
          圖里里長期間所舉辦之付費自強活動，有以自己經費補貼之習慣，並非本
          次自強活動始為之。參以區公所每年雖提供經費補助，惟八十九年三月五
          日五指山義民廟之旅里民僅繳交二百元（見五指山義民廟風情之旅宣傳單
          ），九十年一月七日新竹陸空軍基地之旅里民僅繳交三百元（見大安區龍
          圖里自強活動一日遊宣傳單），顯然不足以支付該次之費用，而該二次自
          強活動均未向區公所申請補助，表示不足之部份均由被告辛○○自行吸收
          ，有台北市大安區公所九十二年五月二日北市安民字第０９２３１０３５
          ４００號函附卷可按，且證人壬○○亦證稱：辛○○說空軍基地的自強活
          動經費不夠需要找人幫忙，其就贊助辛○○現金五千元等語（見本院九十
          二年六月二十日訊問筆錄），足見被告辛○○辯稱以往舉辦自強活動有時
          會優待里民，不足部分會找里民贊助等語，誠屬可信。
    （三）再者，訟爭自強活動宣傳單上載明「每人３００元，小孩亦同」，實際上
          該次自強活動確有許多小孩參加（見扣案新光旅行平安險團體投保被保險
          人名冊、自強活動宣傳單），且證人丙○○證稱：該次自強活動有未滿二
          十歲的人參加（見本院九十二年五月十五日訊問筆錄），足見該次自強活
          動優惠之對象不限於有投票權之人；再依扣案之
          險人名單所示，其中參加人曾慶二、李淑惠等人並非
          案物編號八
          去玩的有龍圖里的人，也有別里的人來參加（見本院九十二年五月十五日
          訊問筆錄），應足認得參加該次自強活動之人，並非侷限於龍圖里內有投
          票權之人，無投票權之小孩甚至非龍圖里之里民亦可參加，故被告等辯稱
          只是里長任內所例行舉辦之自強活動，與選舉無涉等語，顯非無稽，尚難
          認被告等舉辦、贊助該次自強活動有買票行賄之意。
    （四）又對於有投票權之人行求、期約或交付賄賂或其他不正利益，而約其不行
          使投票權或為一定之行使，雖不以明示為限，默示之合意亦在內，然是否
          構成默示之合意，仍需以行賄之方式、態樣等客觀狀態，及受賄者主觀上
          之認知綜合而定。本件證人即參與訟爭自強活動之里民庚○○證稱：其去
          北埔參加自強活動時並不知道辛○○要競選連任，去玩的過程中辛○○、
          戊○○、丁○○並未要求投票給辛○○等語（見本院九十二年五月十五日
          訊問筆錄），證人丙○○證稱：辛○○尚未登記時，其並不知道辛○○要
          競選連任，參加活動過程中辛○○、戊○○、丁○○並未叫其投票給蔡阿
          宗等語（見本院九十二年五月十五日訊問筆錄），證人乙○○○證稱：去
          北埔玩時尚不知道辛○○要競選連任，當時辛○○只是單純帶大家去玩，
          並無做其他的事等語（見本院九十二年六月二十日訊問筆錄），證人許美
          麗證稱：去北埔只是單純去玩，跟選舉沒有什麼關係等語（見本院九十二
          年七月十六日訊問筆錄），證人甲○證稱：辛○○只是帶大家去北埔玩，
          並未從事與旅遊無關的活動等語（見本院九十二年七月十六日訊問筆錄）
          ，足見被告辛○○、戊○○、丁○○並無明示為一定投票權行使之行為。
          而里民該次自強活動繳納之費用，並未較之前自強活動所繳納費用顯然為
          低，而歷次自強活動費用不足部分或由區公所贊助、或由辛○○自行籌募
          ，此次自強活動之情形與歷次並無不同，且辛○○斯時仍擔任里長，其基
          於里長職責舉辦自強活動，尚難認參與活動之里民主觀上與被告等存有收
          受賄賂而為投票權行使之合意存在。
    （五）此外，台北市第九屆里長選舉於九十一年十一月十六日發布選舉公告，同
          年十二月九日至十一日受理候選人登記之申請，於九十二年一月四日投票
          ，有台北市選舉委員會九十二年五月六日北市選一字第０９２０３００８
          ９９０號函附卷可佐，被告舉辦訟爭自強活動之時間為九十一年十一月二
          日，不僅在發布選舉公告之前，且距離里長選舉日尚有二月之久，不能僅
          以被告舉辦該次自強活動，即認其有行賄之意。雖證人己○○證稱：因為
          辛○○做的不錯，很多里民都推薦他競選連任，平常聊天時大家也會鼓勵
          辛○○下一任要繼續出來選等語（見本院九十二年七月十六日訊問筆錄）
          ，被告戊○○、丁○○於偵查中亦供稱：為幫助辛○○競選連任，見競選
          對手也有辦活動，怕輸人輸陣才出錢贊助辛○○辦自強活動，順便幫他連
          任成功等語（見九十二年度選偵字第五號卷第十三至十五頁），公訴人亦
          以：台北市里長選舉原定九十一年四月二十一日至二十五日登記，六月八
          日投票，是因為區里調整而延後至九十一年十一月十六日才公告，再參以
          前開證人己○○及被告戊○○、丁○○之證詞，足以認定被告辛○○在舉
          辦北埔自強活動時，參加之里民已知道辛○○要參選等語。惟被告辛○○
          為現任里長，現任公職若無任期限制，一般而言均會競選連任，此乃一般
          人均會有的想法，而證人己○○亦已證稱：辛○○自己並未說要繼續競選
          連任（見本院九十二年七月十六日訊問筆錄），是縱使第九屆里長選舉公
          告日期曾經延後，然辛○○既未曾表示要競選下任里長，且是否參選往往
          有多方面之考量，宣佈參選後，在登記截止日棄選者亦所在多有，自難僅
          以里民「推論」辛○○會出來競選連任，即認定被告辛○○有賄選之意思
          。又被告戊○○、丁○○雖供稱為幫助辛○○連任成功所以才提供贊助，
          然被告辛○○是否登記參選既屬不明，被告戊○○、丁○○當不可能以此
          方式與該社區之有投票權人達成對價邀約甚明，且龍圖里舉辦之自強活動
          有靠里長尋求經費補助之情形已如前述，本次自強活動與以往自強活動既
          無特別不同，縱使被告戊○○、丁○○贊助之動機在於使被告連任成功，
          然被告戊○○、丁○○未曾要求里民投票支持辛○○，尚難認渠等之贊助
          行為係賄選之對價，亦難認渠等有對於投票權人行求賄賂之犯意存在，僅
          能認定係為提昇辛○○里長政績之作為，與行賄行為無涉。
      綜上所述，本件被告辛○○、戊○○、丁○○辯稱該次自強活動與選舉無涉等
      語，應堪採信，此外，復查無其他積極證據足認被告等有何公訴人所指犯行，
      揆諸前揭說明，本件不能證明被告等犯罪，自應均為無罪之諭知。
據上論斷，應依刑事訴訟法第三百零一條第一項，判決如主文。
本案經檢察官黃玉婷到庭執行職務
中    華    民    國      九十二      年      九      月      十九      日
                                      臺灣臺北地方法院刑事第三庭
                                          法  官  蔡  如  琪
右正本證明與原本無異。
如不服本判決，應於判決送達後十日內，向本院提出上訴狀。
                                          書記官  黃  鈴  容
中    華    民    國      九十二      年      九      月      十九      日


司法院資訊處製作；財團法人民間司法改革基金會備份。
